【裁判字號】    99,上易,270
【裁判日期】    990427
【裁判案由】    妨害名譽
【裁判全文】
臺灣高等法院高雄分院刑事判決         99年度上易字第270號
上  訴  人  臺灣高雄地方法院檢察署檢察官
上  訴  人
即  被  告  乙○○
上列上訴人因被告妨害名譽案件，不服臺灣高雄地方法院98年度
易字第1469號中華民國99年1 月29日第一審判決（起訴案號：臺
灣高雄地方法院檢察署98年度偵字第25369 號），提起上訴，本
院判決如下：
    主  文
原判決撤銷。
乙○○犯公然侮辱罪，處拘役貳拾日，如易科罰金，以新臺幣壹
仟元折算壹日。
    事  實
一、葉炯瑤前因妨害名譽之民事損害賠償案件（原審法院98年度
    附民字第81號）與鄰居甲○○對簿公堂，案經上訴本院（本
    院98年度上易字第173 號，下稱上開案件），於民國98年8
    月13日下午3 時15分許，本院法官公開審理上開民事案件時
    ，乙○○因不滿甲○○於庭訊時向法官陳述之內容，竟基於
    公然侮辱之犯意，在該法院法庭之不特定人得以共見共聞之
    場所，以『妳不要臉』一詞辱罵甲○○，足以貶損甲○○之
    人格及其於社會上之評價。
二、案經甲○○訴由臺灣高雄地方法院檢察署檢察官偵查起訴。
    理  由
壹、程序部分：
（一）證人即告訴人甲○○、李清騰於偵查中所為之供述: 按證
      人、鑑定人依法應具結而未具結者，其證言或鑑定意見，
      不得作為證據，刑事訴訟法第158 條之3 定有明文。查李
      清騰、甲○○於檢察官訊問時，已經具結，是其等於偵查
      中之陳述，有證據能力。
（二）按被告以外之人於審判外向法官所為之陳述，得為證據，
      刑事訴訟法第159 條之1 定有明文。查證人即告訴人甲○
      ○於本院98年度上易字第173 號被訴損害賠償事件審理時
      之陳述，雖屬本案被告以外之人於審判外所為之陳述，惟
      係向法官所為之陳述，是依前開規定，自有證據能力。
貳、實體部分：
一、訊據上訴人即被告乙○○固坦承有因上開民事案件與告訴人
    甲○○發生訴訟，2 人並於上開時間，在本院公開法庭開庭
    審理上開案件等情，惟矢口否認有何公然侮辱之犯行，辯稱
    ：伊並未以「妳不要臉」一詞辱罵告訴人；告訴人當時在法
    庭上對伊做人身攻擊、污衊，並指稱伊有說過若告訴人讓伊
    罵「起瘋（台語）」一句，伊就要給告訴人2 萬元，但伊從
    來沒有講過這句話，故伊聽了很生氣，才會說「伊不會那麼
    不要臉」，這句話是針對告訴人之人身攻擊、污衊而對法官
    之回答，並非針對告訴人而回答，伊亦非一開始進入法庭就
    辱罵告訴人，也非罵告訴人「妳不要臉」，伊在法庭之陳述
    是合法之答辯云云。
二、經查：
  (一)被告與告訴人因妨害名譽之民事損害賠償案件，於98年8 月
    13日下午3 時15分許，在本院之法庭公開審理之事實，為被
    告所自承，復有當次庭訊錄音光碟1 片在卷可稽，是上開事
    實堪以認定。
  (二)被告雖以上開情詞置辯，惟經原審法院當庭勘驗上開庭訊錄
    音光碟，勘驗結果如下：
    「審判長：他說妳在社區大庭廣眾之下...
      告訴人：對，對，我要陳述我的心聲就是，剛才他（指被
              告）所講的話，他說有錄影存證喔，真的有錄影
              存證我就... ，有證據，我賠他兩萬塊沒關係，
              還有他說要到... ，還有他說我有在廣眾面前讓
              他罵「起瘋（台語）」，他也要給我兩萬塊，那
              這我也要賺，喔，他自己講的啊！我要！
      審判長：現在我們那那那... ，他也沒有罵妳，還沒有罵
              ，我們現在就先... 。
      被  告：『妳不要臉』，我不會給妳，妳不值得我罵。
      審判長：現在沒有讓你講話，被上訴人（指被告）不要講
              話了喔。
      告訴人：那他說有錄影存證嘛，要是真的有錄影存證有證
              據，那我就賠呀，那他今天都沒有證據，我是在
              ... ，我住在他隔壁，我們夫妻吵架罵，他錄音
              起來聽到「起瘋（台語）」兩個字就要賠1200萬
              ...」等語。
    此有原審勘驗筆錄存卷可證（見原審二卷第18頁），足見被
    告上開所辯：當是伊是說「伊不會那麼不要臉」云云，顯與
    事實不符，自不足採信。
  (三)按刑法上之公然侮辱罪，祗須侮辱行為足使不特定人或多數
    人得以共見共聞，即行成立。所謂侮辱，係以使人難堪為目
    的，以言語、文字、圖畫或動作表示不屑、輕蔑或攻擊之意
    思，足以對於個人在社會上所保持之人格及地位，達貶損其
    評價之程度，即足當之；是否符合侮辱之判斷，應顧及行為
    人之年齡、教育程度、職業與被害人之關係及社會整體之價
    值觀等情狀。查「妳不要臉」一詞，在社會通念及口語意義
    上，係對他人人格泛稱之貶損辱詞，以及係對他人道德負面
    評價，足以令人感到難堪、不快，被告對告訴人陳述該言詞
    ，自足以減損告訴人之聲譽。又依原審光碟勘驗內容，被告
    於上開案件開庭審理時，雖因告訴人向審判長陳稱：伊願意
    讓被告罵「起瘋」一詞，來換取2 萬元之金錢賠償等語，而
    或有感覺不悅之情，然此係因告訴人對於該案前審判決應賠
    償被告2 萬元，認為金額過高而所為之答辯，此核屬訴訟上
    防禦權之正當行使，尚難認作對被告之人身攻擊。詎被告竟
    立刻陳稱：「妳不要臉」一詞，而以情緒性之人身攻擊語言
    相對，應屬情緒化之謾罵字眼，自有貶低告訴人之社會評價
    ，造成告訴人名譽受損，足認被告主觀上具有侮辱他人之故
    意，所辯無侮辱之意思，尚難採酌。再者，本件案發地點係
    在本院之民事法庭內，且案發時被告與告訴人正在開庭公開
    審理上開案件，是上開地點顯為不特定多數人得自由出入之
    空間，則被告陳述上開言詞時，為不特定多數人所可共見共
    聞，所為亦符合「公然」之要件，應屬無疑。從而，本件事
    證明確，被告上揭公然侮辱之犯行，堪以認定。
三、核被告所為，係犯刑法第309 條第1 項之公然侮辱罪。原審
    因而為論科，固非無見，惟查，量刑輕重係屬事實審法院得
    依職權自由裁量之事項，如已斟酌刑法第57條各款所列情狀
    而未逾法定刑度，固不得遽指為違法。檢察官對原審判決採
    用證據、認定事實等節均不爭執，然認原審僅輕判拘役5 日
    ，顯有量刑過輕而提起上訴，本院認被告與告訴人係鄰居，
    然不知和睦相處，迭生爭執，於本院民事庭法官審理案件時
    ，隨口即為本件公然侮辱犯行，顯見其欠缺法治及自律之觀
    念，且此舉亦對告訴人之名譽造成戕害與人格貶損，並考量
    被告犯罪之動機、目的、手段，暨其與告訴人全無和解之意
    ，認原審就其犯行僅量處拘役5 日，並諭知如易科罰金，以
    新臺幣1 千元折算壹日，顯未注意適用刑法第57條之規定，
    原審所處之刑亦不符合「罰當其罪」之原則，而有輕重失衡
    之情形，而無法生警惕之效。檢察官認為原審量刑過輕，違
    反比例原則及公平原則而提起上訴，其上訴為有理由，被告
    仍執前詞、否認犯行而起上訴，其上訴則為無理由；爰審酌
    被告與告訴人為鄰居，本應以協調溝通之方式維持鄰里間和
    諧，竟在公開法庭以上開不堪入耳之言詞公然辱罵告訴人，
    足以貶損告訴人於社會上之人格及地位，致告訴人受有精神
    上之痛苦，其行為誠屬可議，顯見尚欠缺尊重他人人格之觀
    念，並審酌其前科素行、犯罪動機、目的及手段，迄今均拒
    絕與告訴人和解或道歉等一切情狀，量處如主文第2 項所示
    之刑，並諭知易科罰金之折算標準。
四、據上論斷，應依刑事訴訟法第369 條第1 項前段、第364 條
    、第299 條第1 項，刑法第309 條第1 項、第41條第1 項前
    段，刑法施行法第1 條之1 ，判決如主文。
本案經檢察官鄭銘謙到庭執行職務。
中    華    民    國    99    年    4     月    27    日
                  刑事第六庭    審判長法  官  王憲義
                                      法  官  邱永貴
                                      法  官  簡志瑩
以上正本證明與原本無異。
不得上訴。
中    華    民    國    99    年    4     月    27    日
                                      書記官  吳新貞
附錄本判決論罪科刑法條：
中華民國刑法第309條第1 項
公然侮辱人者，處拘役或3 百元以下罰金。

司法院資訊處製作；財團法人民間司法改革基金會備份。
